臺灣臺南地方法院臺南簡易庭民事判決
110年度南簡字第1354號
原      告  蔡宜君  


被      告  楊建銘即楊倉銘即黃倉銘

訴訟代理人  裘佩恩律師
            蘇泓達律師
            莊佳蓉律師
上列當事人間請求分割共有物事件，本院於民國110年12月2日言
詞辯論終結，判決如下：
    主      文
兩造共有臺南市○區○○○段0000○號建物，分割由被告所有，被告
應補償原告新臺幣500,000元。
訴訟費用由被告負擔2分之1，餘由原告負擔。
    事實及理由
一、原告起訴主張：伊經法院公開拍賣，以新臺幣(下同)390,94
    8元取得坐落臺南市○區○○○段0000○號建物（門牌號碼：臺南
    市○區○○路000巷00○0號，下稱系爭建物）應有部分2分之1，
    被告為共有人，應有部分亦為2分之1，系爭建物如以原物分
    割之方式，無法達到原使用目的，請求以變價方式分割，由
    兩造分取價金等語。並聲明：兩造共有系爭建物應為變價分
    割，由兩造分取價金。
二、被告則以：系爭建物坐落於伊之臺南市○區○○段000000地號
    土地上，且系爭建物為祖產，伊因繼承而有應有部分2分之1
    ，目前為伊及家人居住使用，原告僅係經法院拍賣而取得應
    有部分2分之1，故應將系爭建物分歸伊1人所有，由伊以金
    錢補償原告，始為妥適之分割方式等語置辯。並為答辯聲明
    ：原告之訴駁回。
三、原告主張其經拍賣以390,948元取得系爭建物應有部分2分之
    1，而與被告共有，被告應有部分亦2分之1等情，業據原告
    提出本院不動產權利移轉證書、系爭土地登記謄本為證，並
    經本院依職權調閱本院109年度司執字第76574號卷宗（下稱
    執行卷），核閱無誤，亦為被告所不爭執，堪信為真實。至
    原告主張以變價為分割方式，則為被告不同意，而以前詞置
    辯，是本件之爭點在於：系爭建物之分割方式如何為之始為
    適當？
四、得心證理由
　㈠各共有人，除法令另有規定外，得隨時請求分割共有物。但
    因物之使用目的不能分割或契約訂有不分割之期限者，不在
    此限，民法第823條第1項定有明文。兩造就系爭建物並無不
    分割之約定，系爭建物亦無因物之使用目的不能分割之情形
    ，是原告請求分割系爭建物，於法相合。
  ㈡共有物之分割，依共有人協議之方法行之。分割之方法不能
    協議決定，或於協議決定後因消滅時效完成經共有人拒絕履
    行者，法院得因任何共有人之請求，命為下列之分配：一、
    以原物分配於各共有人。但各共有人均受原物之分配顯有困
    難者，得將原物分配於部分共有人。二、原物分配顯有困難
    時，得變賣共有物，以價金分配於各共有人；或以原物之一
    部分分配於各共有人，他部分變賣，以價金分配於各共有人
    。以原物為分配時，如共有人中有未受分配，或不能按其應
    有部分受分配者，得以金錢補償之，民法第824條第1項、第
    2項、第3項定有明文。又請求分割共有物之訴，應由法院依
    民法第824條命為適當之分配，不受任何共有人主張之拘束
    。法院應斟酌當事人之聲明、共有物之性質、經濟效用及全
    體共有人之利益等公平決定之。其分割方法縱使選擇兩者之
    一或併用兩者，亦屬無妨。但就同一共有物對於全體共有人
    ，應採相同之分割方法。法院裁判分割共有物，須斟酌各共
    有人之利害關係、使用情形、共有物之性質及價值、經濟效
    用，符合公平經濟原則，其分割方法始得謂為適當。經查：
　⒈原告主張系爭建物係供人居住使用，如以原物分割，無法維持其原來之使用目的等語，為被告所不爭執，是系爭建物並不適合以原物分割成2部分而分配予兩造。
  ⒉原告固主張以變價之方式分割，由兩造分受價金等語。惟被
    告主張其係因繼承而有系爭建物應有部分2分之1，系爭建物
    係坐落於其所有之同段186-10地號土地上，並由其與家人居
    住使用中等情，已於本院調閱之執行卷內記載甚明。考量系
    爭建物一旦變價分割，將來拍定之價格可能會有遭哄抬而超
    出市場行情之情形，屆時共有人即兩造是否得順利行使優先
    承買權，不無疑問。若由第三人或原告取得，則形成建物與
    坐落土地分屬不同人，有礙於系爭建物及其坐落土地之利用
    ，亦使得被告及其家人失去居住之所，系爭建物目前既供被
    告及其家人居住使用，被告亦表示願原物分配系爭建物，並
    以金錢補償原告，依前揭說明，應優先考量以原物分配予被
    告，而以金錢補償未受原物分配之原告較為妥適。是本件應
    由被告1人分配系爭建物全部，再以金錢補償未受分配之原
    告為妥適。
  ⒊至於金錢補償之數額，因兩造均不願再行鑑定，考量原告係
    以390,948元取得系爭建物應有部分2分之1，及本院執行卷
    內就原告取得部分原始鑑定價額為432,136元，又被告當庭
    表示願以500,000元之價格向原告購買應有部分等情，本院
    認被告以500,000元補償原告為最有利於原告。
五、綜上所述，本院審酌前揭各情，認系爭建物應考量兩造取得
    應有部分之原因，現在由被告及其家人居住使用中之實際狀
    況，且系爭建物係坐落於被告所有之土地上等情，分歸被告
    1人取得，而被告表明願意取得原告應有部分之金額500,000
    元，為有利於原告之數額，依此數額由被告找補之。
六、因共有物分割、經界或其他性質上類似之事件涉訟，由敗訴
    當事人負擔訴訟費用顯失公平者，法院得酌量情形，命勝訴
    之當事人負擔其一部，民事訴訟法第80條之1定有明文。查
    分割共有物之訴，係合兩造之必要共同訴訟，原、被告之間
    本可互換地位，本件原告起訴雖於法有據，但被告之應訴實
    因訴訟性質所不得不然，且被告原就分割方法之爭執，乃為
    伸張或防衛其權利所必要，是以本院認由敗訴之被告負擔全
    部訴訟費用，顯失公平，應由兩造各按應有部分之比例分擔
    ，方屬公允，爰諭知如主文第2項所示。
七、本件事證已臻明確，兩造其餘之攻擊或防禦方法及所用之證
    據，經本院斟酌後，認為均不足以影響本判決之結果，爰不
    逐一論列。
八、據上論結：本件原告之訴為有理由，判決如主文。　　
中　　華　　民　　國　　110 　年　　12　　月　　16　　日
                  臺南簡易庭  法 官   施介元
以上正本係照原本作成。 
如不服本判決，應於送達後20日內，向本院提出上訴狀並表明上
訴理由（須附繕本）。如委任律師提起上訴者，應一併繳納上訴
審裁判費。
中　　華　　民　　國　　110 　年　　12　　月　　16　　日
                               書記官  曾怡嘉